【裁判字號】    95,易,2621
【裁判日期】    951229
【裁判案由】    業務侵占
【裁判全文】
臺灣臺北地方法院刑事判決              95年度易字第2621號
公  訴  人  臺灣臺北地方法院檢察署檢察官
被      告  甲○○
上列被告因業務侵占案件，經檢察官提起公訴（95年度偵字第17
387號），因被告於本院準備程序中先就被訴事實為有罪陳述，
經本院合議庭裁定適用簡式審判程序，茲判決如下：
    主  文
甲○○連續意圖為自己不法之所有，而侵占對於業務上所持有之
物，處有期徒刑柒月。緩刑貳年。
    事  實
一、甲○○（即何傑）自國93年5月1日（起訴書誤為同年4月29
    日）起在乙○○所開設之「臺北市私立電寶電腦補習班」（
    下稱電寶補習班）擔任國中部主任兼數學教師，負責教學、
    招生、收取相關補習費用等工作，為從事業務之人。詎其於
    任職期間內，明知其向學生家長所收取之相關補習費用，應
    依該補習班規定繳給乙○○或乙○○之妻黃偉純，竟基於意
    圖為自己不法所有之概括犯意，利用職務上之機會，分別於
    94年7月某日、94年9月3日將其代表「電寶補習班」所收取
    之學生家長塚田成友所付新臺幣（下同）33,000元、30,000
    元之學費後，僅於同年9月6日繳回20,000元學費給「電寶補
    習班」，復於同年10月16日將其代「電寶補習班」所收取之
    學生黃子衡餐費6,000元，而連續3次將前開補習班相關費用
    予以侵占入己，供其私人使用，而未交給「電寶補習班」，
    總計業務侵占款項共49,000元，足以生損害於乙○○所經營
    之「電寶補習班」。迄至94年10月，因「電寶補書班」會計
    查帳始查發覺上情，經向甲○○催討後，甲○○始於94年12
    月26日、95年1月3日、95年12月27日分別歸還23,000元、
    20,000元及60,000元。
二、案經乙○○訴由臺灣臺北地方法院檢察署檢察官偵查起訴。
    理  由
一、本件被告甲○○所犯業務侵占罪，並非死刑、無期徒刑或最
    輕本刑為3年以上有期徒刑之罪，亦非高等法院管轄第一審
    案件，於準備程序進行中，被告先就被訴事實為有罪之陳述
    ，經告知被告簡式審判程序之旨，並聽取檢察官、被告之意
    見後，本院合議庭裁定由受命法官進行簡式審判程序，是本
    件之證據調查，依刑事訴訟法第273條之2規定，不受同法第
    159條第1項、第161條之2、第161條之3、第163條之1及第16
    4條至第170條規定之限制，合先敘明。
二、訊據被告甲○○對於上揭事實均坦承不諱，並據告訴人乙○
    ○指訴綦詳，復有聘僱合約、94年7月收據、94年9月3日收
    據、10月16日收據、編號第000139號收據（以上均影本）及
    補習班收費收據樣本（1式2聯）附卷可稽（見95年度他字第
    3319號偵查卷第4頁、第5頁、第16頁及第95年度偵字第1738
    7號偵查卷第18頁、第3頁），足徵被告之自白與事實相符，
    堪予採信。本案事證明確，被告犯行洵堪認定，應依法論科
    。
三、論罪科刑理由：
  (一)查被告行為後，刑法於94年1月7日修正通過，於同年2月2日
    公布，並於95年7月1日施行。按行為後法律有變更者，適用
    行為時之法律，但行為後之法律有利於行為人者，適用最有
    利於行為人之法律，修正後之刑法第2條第1項定有明文。此
    條規定乃與刑法第1條罪刑法定主義契合，而貫徹法律禁止
    溯及既往原則，係規範行為後法律變更所生新舊法律比較適
    用之準據法，是刑法第2條本身雖經修正，但刑法第2條既屬
    適用法律之準據法，本身尚無比較新舊法之問題，應一律適
    用裁判時之現行刑法第2條規定以決定適用之刑罰法律。又
    本次刑法修正之比較新舊法，應就罪刑有關之共犯、未遂犯
    、想像競合犯、牽連犯、連續犯、結合犯，以及累犯加重、
    自首減輕暨其他法定加減原因（如身分加減）與加減例等一
    切情形，綜其全部罪刑之結果而為比較（最高法院95年度第
    8次刑庭會議決議可資參照）。經查：
    1.本件被告行為時之刑法第336條第2項之法定刑為「6月以
      上5年以下有期徒刑，得併科3,000元以下罰金。」。又依
      被告行為時之刑法第33條第5款規定：罰金為1元以上。是
      被告行為時併科罰金刑部分，經依罰金罰鍰提高標準條例
      第1條前段及現行法規所定貨幣單位折算新臺幣條例第2條
      規定，折算為新臺幣後，併科罰金刑之刑度為新臺幣3元
      以上9萬元以下。而95年7月1日公布施行之刑法第33條第5
      款規定：罰金為新臺幣1,000元以上，以百元計算之。另
      刑法施行法第1條之1規定：「中華民國94年1月7日刑法修
      正施行後，刑法分則編所定罰金之貨幣單位為新臺幣。94
      年1月7日刑法修正時，刑法分則編未修正之條文有定有罰
      金者，自94年1月7日刑法修正施行後，就其所定數額提高
      為30倍。但72年6月26日至94年1月7日新增或修正之條文
      ，就其所定數額提高為3倍」。而刑法第336條第2項係刑
      法分則編未修正之條文，是依修正後之法律，刑法第336
      條第2項所得科處之罰金刑應提高為30倍，最高為新臺幣9
      萬元、最低為新臺幣1,000元。經比較新、舊法之結果，
      以被告行為時之舊法對其較為有利。
    2.刑法第56條連續犯之規定，新法業已刪除，此刪除雖非犯
      罪構成要件之變更，但顯已影響行為人刑罰之法律效果，
      自屬法律有變更，應有刑法第2條第1項之適用。本件被告
      於94年7月間某日、同年9月3日、同年10月16日先後所為
      3次業務侵占犯行，如依舊法，因時間緊接，所犯罪名相
      同，顯係出於概括之犯意為之，為連續犯，以一罪論，並
      得加重其刑至1/2，如依新法，無連續犯之規定，應分論
      併罰，比較新、舊法結果，以舊法較為有利，應依被告行
      為時之法律即舊法論以連續犯。
    3.本件經綜合觀察全部罪刑比較之結果，就上開修正部分，
      依刑法第2條第1項前段規定，應適用行為時法即舊法之規
      定。
  (二)次按侵占罪係即成犯，凡對自己持有之他人所有物，有變易
    持有為所有之意思時，即應構成犯罪，縱事後將侵占之物設
    法歸還，亦無解於罪名之成立，此有最高法院43年度台上字
    第675號判例可供參照。查被告係乙○○聘用之「電寶補習
    班」國中部主任兼數學教師，負責教學、招生及收取補習班
    相關費用等業務，為從事業務之人，其於94年7月、同年9月
    3日及同年10月16日於業務上陸續代收33,000元、30,000元
    及6,000元，除於94年9月6日繳回20,000元外，未將業務上
    陸續持有之代收補習班費用共49,000元繳回給「電寶補習班
    」負責人乙○○或經辦人黃偉純，反予以連續侵占入己之行
    為，核其各次所為，均係該當刑法336條第2項之業務侵占罪
    構成要件。
  (三)被告先後多次業務侵占犯行，時間緊接，所犯均係構成要件
    相同之罪，顯係基於概括犯意反覆為之，為連續犯，應依修
    正前刑法第56條規定論以一業務侵占罪，並加重其刑。
  (四)爰審酌被告所得不多，且事後已將侵占款項返還與告訴人，
    及其犯罪後坦承犯行，態度尚稱良好等一切情狀，量處如主
    文所示之刑。
  (五)另被告行為後，刑法有關緩刑之規定，亦於94年1月7日修正
    ，同年2月2日公布自95年7月1日起施行，依最高法院95年度
    第8次刑事庭會議決議之見解，犯罪在新法施行前，新法施
    行後，緩刑之宣告，應適用新法第74條之規定。末查被告前
    未曾受有期徒刑以上刑之宣告，此有臺灣高等法院被告前案
    紀錄表在卷可稽，因一時短於思慮，致觸犯本案犯行，且於
    犯罪後已陸續返還所侵占之款項完畢（見95年度偵字第1738
    7號偵查卷第16至18頁及本院95年12月27日準備程序筆錄第3
    頁），足見被告經本次起訴審判後，當能知所警惕，信無再
    犯之虞，本院認為前開對其宣告之刑，以暫不執行為適當，
    爰宣告緩刑2年，以啟自新。
四、適用法律：
  (一)程序法方面：刑事訴訟法第273條之1第1項、第299條第1項
    前段。
  (二)實體法方面：刑法第2條第1項前段、第336條第2項、第74條
    第1項第1款，修正前刑法第56條，刑法施行法第1條之1。
本案經檢察官蔡立文到庭執行職務。
中    華    民    國    95    年    12    月    29    日
                  刑事第十二庭  法  官  陳慧萍
上正本證明與原本無異。
如不服本判決，應於判決送達後10日內向本院提出上訴狀（應抄
附繕本）。告訴人或被害人如對於本判決不服者，應具備理由請
求檢察官上訴，其上訴期間之計算係以檢察官收受判決正本之日
期為準。
                                書記官  何適熹
中    華    民    國    96    年    1     月    5     日
附錄本案論罪科刑法條：
中華民國刑法第336條
（公務公益侵占罪、業務侵占罪）
對於公務上或因公益所持有之物，犯前條第1項之罪者，處1 年
以上7年以下有期徒刑，得併科5,000元以下罰金。
對於業務上所持有之物，犯前條第1項之罪者，處6月以上5年以
下有期徒刑，得併科3,000元以下罰金。
前二項之未遂犯罰之。


司法院資訊處製作；財團法人民間司法改革基金會備份。
